臺灣高等法院刑事判決　　　　　　　　　　　　　　九十一年度上訴字第七三一號
　　上　訴　人
　　即　自訴人　丙○○
　　代　理　人　甲○○
　　被　　　告　乙○○
右上訴人因被告誣告案件，不服臺灣士林地方法院九十度自字第五六號，中華民國九
十一年一月四日第一審判決，提起上訴，本院判決如左：
    主  文
上訴駁回。
    理  由
一、自訴意旨略以：被告乙○○明知其與自訴人於民國八十八年十一月十三日下午六
    時三十分許，在臺北市○○○路○段三十巷四號之被告住處發生爭執時，自訴人
    並無傷害致其左股骨折缺血性壞死，該傷害係其舊疾，與自訴人無關，竟誣指上
    開傷害係自訴人所為，因認被告涉有誣告罪嫌等語。
二、按犯罪事實應依證據認定之，無證據不得推定其犯罪事實，刑事訴訟法第一百五
    十四條定有明文；又不能證明被告犯罪者，應諭知無罪之判決，刑事訴訟法第三
    百零一條第一項亦定有明文。而關於此一規定，依同法第三百四十三條為自訴程
    序所準用，又認定不利於被告之事實須依積極證據，茍積極證據不足為不利於被
    告事實之認定時，即應為有利被告之認定（最高法院三十年台上字第八一六號判
    例參照）。次按誣告罪之成立以意圖他人受刑事處分或懲戒處分，而為虛偽之告
    訴告發報告者為要件。所謂虛偽係指明知無此事實故意捏造而言，若告訴人誤認
    有此事實或以為有此嫌疑，自不得指為虛偽，即難科以本罪（最高法院四十年臺
    上字第八八號判例參照）﹔又按誣告罪之成立，以告訴人所訴被訴人之事實必須
    完全出於虛構為要件，若有出於誤會或懷疑有此事實而為申告，以致不能證明其
    所訴之事實為真實，縱被訴人不負刑責而告訴人本缺乏誣告之故意，亦難成立誣
    告罪名（最高法院四十四年台上字第八九二號判例參照）。末按，告訴人所訴事
    實，不能證明其係實在，對於被訴人為不起訴處分確定者，是否構成誣告罪，尚
    應就其有無虛構誣告之故意以為斷，並非當然可以誣告罪相繩，亦有最高法院五
    十九年台上字第五八一號判例可資參酌。亦即行為人所誣告之內容必須為虛偽者
    ，始成立誣告罪，若係出於誤會或懷疑被訴人有犯罪事實而為申告，縱其後因所
    訴內容不能證明為真實，或所訴內容根本不成立犯罪，該告訴人並不即因此而負
    誣告罪之刑責。
三、經查：
（一）自訴人丙○○因懷疑被告乙○○唆使陳金田至其住處撒冥紙，而於八十八年十
      一月十三日下午六時三十分許，獨自一人先行前往臺北市北投區○○○路○段
      三十巷四號之乙○○住處與之理論，旋聯絡十餘名已滿十八歲年籍、姓名不詳
      之男子騎乘機車前來，自訴人丙○○即與前開十餘名男子共同基於普通傷害之
      概括犯意，由自訴人丙○○率先揮拳毆打被告乙○○之臉頰，被告乙○○之子
      陳穩凱見狀隨即向前攔阻，此際前開十餘名男子受自訴人丙○○之指使，即徒
      手圍毆陳穩凱，自訴人丙○○並與上開數名男子共同毆打被告乙○○，致被告
      乙○○受有右足、背擦傷及上唇撕裂傷等傷害，而陳穩凱則受有頭部外傷及右
      頸瘀傷等傷害，被告乃對自訴人提起傷害告訴之事實，業經本院於九十年七月
      二十日以九十年度上易字第二０一九號案件判處自訴人丙○○共同連續傷害人
      之身體，處有期徒刑三月，如易科罰金，以三百元折算一日確定在案，有該案
      件刑事判決正本一份附卷可稽。
（二）被告於前開傷害案件中，於八十八年十一月十五日在臺北縣警察局北投分局關
      渡派出所之警訊中固僅指訴：「（你受傷程度為何？有無診斷證明書？）我受
      傷為右足、背擦傷、上唇撕裂傷，我有淡水馬偕診斷證明書」等語（見原審卷
      第十一頁警訊筆錄影本），嗣於八十九年一月二十七日臺灣士林地方法院檢察
      署檢察官偵訊時提出之補充告訴理由狀中，除指述毆打其臉部，致嘴唇破裂外
      ，另補充指訴「其左股不堪如此連番重擊，致骨頭缺血性壞死」等語（見原審
      卷第十四頁補充告訴理由狀影本）。自訴人以被告前後指訴不一，其後竟以提
      出八十八年十一月十三日案發後將近一個月之久之八十八年十二月八日記載有
      左股骨頭缺血性壞死之診斷證明書，主張此部分傷害亦係自訴人所造成，然事
      實上，被告左腳早有箇疾多年，不良於行，竟混淆事實真相，因認被告誣告之
      犯行至為明顯云云。
（三）自訴人丙○○確有於前揭時地，夥同數名已滿十八歲不知名之男子共同毆打被
      告乙○○，致被告乙○○受有右足、背擦傷及上唇撕裂傷等傷害之事實，已如
      前述，而被告於遭毆打之前，雖患有左側股骨頭缺血性壞死之宿疾，並於八十
      八年七月十六日至新光醫院就診，惟當時並無需開刀治療，但於前開傷害案件
      發生後，於同年十一月十七日再度前往新光醫院就醫時，經診斷仍為左側股骨
      頭缺血性壞死，並因該症狀，於同年十一月二十五日在新光醫院住院接受人工
      關節置換手術，於同年十二月一日出院，再於同年十二月八日回院複診，醫囑
      需靜養三個月等情，有新光醫院八十八年十二月八日出具之診斷證明書影本一
      紙及八十九年九月十三日新醫醫字第六０一號函檢附之病歷摘要記錄紙影本
      一紙在卷可稽；按被告於上開傷害案件被毆打之前，雖有前揭宿疾，然病情尚
      非嚴重，且猶能前往工地工作（此由證人李清心、高榮華於原審均證稱被告於
      遭告訴人傷害前仍可工作可稽，見原審卷第一０三至一０七頁），但於前開傷
      害案件發生後，走路即有困難，且需借助枴杖，致無法工作，而於同年十一月
      十七日前往新光醫院就醫，雖經診斷仍為左側股骨頭缺血性壞死，惟斯時主治
      醫師建議必需開刀手術治療等情。
（四）綜上，足認被告於前揭傷害案發生前，雖已有左腳疼痛之宿疾，經前往就醫，
      惟尚非嚴重，猶能照常工作，於上開傷害案之後，即因疼痛加劇，經前往新光
      醫院檢驗結果，經醫囑需接受人工關節置換手術開刀治療，且需使用枴杖及靜
      養三個月，致無法工作，並於手術出院後，回院複診時，出具之診斷證明書上
      記載為左股骨頭缺血性壞死之事實，至為明確，衡諸常情，一般人突遇此情形
      ，顯足以懷疑上開「左股骨頭缺血性壞死」之傷害，係因前揭傷害行為所致，
      另卷附之新光醫院檢附之前開病歷摘要記錄紙中亦認「左股骨頭缺血性壞死之
      原因，概括有下列原因：過度飲酒、使用類固醇、外傷、減壓、不
      明原因等，至於被告之原因為何，則無法推測」，可見實際參與診斷治療之主
      治醫療院所猶無法明確判斷上開傷害之成因為何，何況係非具醫療專業知識之
      被告，且又係遭自訴人及不詳姓名之數名男子聯手毆打之後，因此而懷疑上開
      「左股骨頭缺血性壞死」之傷害，係因自訴人等之聯手毆打致痼疾病情加重，
      自屬人之常情。
（五）被告因有前揭懷疑，而持手術後所取得之第二張診斷證明書，於檢察官偵查時
      併予補充申告，乃行使其告訴權之正當手段，其主觀上並無意圖使自訴人受刑
      事處分，而故意捏造事實而為虛偽告訴，縱被告補充申告自訴人另涉有此部分
      之傷害罪嫌，已經台灣士林地方法院及本院審理結果，認被告左股骨頭缺血性
      壞死與自訴人之前揭傷害行為無關，但自訴人確實因被告告訴涉犯傷害罪嫌，
      經判處罪刑確定，已如前述。又被告於該傷害案中補充告訴之部分，又顯非故
      意捏造、虛構，而係出於合理懷疑而為申告，殊難認被告有以意圖使自訴人受
      刑事處分始虛構事實而為申告。揆諸前揭說明，被告所為，自與誣告罪之構成
      要件不符。綜上所述，自訴人所援證據，均不足以證明被告確有誣告之故意，
      此外復查無其他積極證據足資認定被告有何誣告犯行，應認被告犯罪尚屬不能
      證明。
五、綜上所述，既無其他積極證據足資證明被告涉有誣告之犯行，揆諸前揭說明，自
    屬不能證明被告犯罪。原審經詳察，以不能證明被告犯罪，而為其無罪之諭知，
    核無違誤。自訴人上訴意旨仍執被告構成誣告罪，指摘原判決違誤，為無理由，
    應予駁回。
六、據上論斷，應依刑事訴訟法第三百六十八條，判決如主文。
中      華      民      國    九十一    年      五      月    二十八    日
                              台灣高等法院刑事第十一庭
                          審判長法  官  楊  照  男
                                        法  官  王  詠  寰
                                        法  官  陳  炳  彰
右正本證明與原本無異。
如不服本判決應於收受送達後十日內向本院提出上訴書狀，其未敘述上訴之理由者並
得於提起上訴後十日內向本院補提理由書（均須按他造當事人之人數附繕本）。
                                        書記官  賴  淑  真
中      華      民      國     九十一    年     五      月    二十九    日
